臺灣臺北地方法院民事判決　　　　　　99年度重訴字第1037號
原　　　告　黃彥聰
訴訟代理人　林東乾律師
被　　　告　黃彥海
上列當事人間請求分割共有物事件，本院於民國100年1月20日言
詞辯論終結，判決如下：
    主  文
兩造共有坐落台北市○○區○○段二小段三八六地號土地，應有
部分萬分之四二○，及其上同段七一八建號即門牌台北市○○路
○段二五二巷二弄十四號建物，應有部分全部，應分割歸原告所
有。
原告應給付被告新台幣壹仟壹佰柒拾萬元。
訴訟費用新台幣壹拾壹萬肆仟玖佰陸拾元由兩造各負擔二分之一
。
    事實及理由
一、按因不動產之物權或其分割或經界涉訟者，專屬不動產所在
    地之法院管轄，民事訴訟法第10條第1項定有明文。查本件
    原告主張分割之不動產坐落台北市○○區○○段二小段386
    地號土地及其上同段718建號即門牌號碼台北市○○路○段25
    2巷2弄14號建物，係位於本院轄區，是本院就本件分割共有
    物訴訟自有管轄權，合先敘明。
二、原告起訴主張：兩造為兄弟關係，共有台北市○○區○○段
    二小段386地號土地，應有部分各萬分之210，及其上同段71
    8建號即門牌號碼台北市○○路○段252巷2弄14號建物，應有
    部分各2分之1。系爭土地及建物原為兩造與母親程寶玉共同
    居住，嗣因被告持續對母親施以言語及精神虐待，原告與母
    親始搬離至新北市○○區○○街216號14樓居住，是系爭土
    地及建物共有關係已無法維持，然請求被告分割遭拒，並於
    民國99年7月21日業經本院新店簡易庭99年度店調字第88號
    調解不成立在案。基於系爭建物為不可分離之兩層樓建築物
    ，又僅有1個建號，如強以原物分割勢將嚴重減損價值；另
    徵諸系爭土地及建物原係兩造母親長期居住之所，並極欲於
    其內與原告同住至終老，爰依民法第823條、第824條，請求
    分割系爭土地及建物，並聲明：兩造共有系爭土地及建物，
    應分割由原告單獨取得所有權全部，並由原告依市價2分之1
    補償被告；或變賣系爭土地及建物，所得價金按兩造各2分
    之1比例分配之。
三、被告則以：被告並無無言語及精神虐待母親程寶玉，亦未反
    對原告及母親在系爭建物居住，原告長期對被告家人言語恫
    嚇，被告已於99年6月1日搬離系爭建物，並原封不動維持1
    樓母親房間狀態，被告原住2樓主臥室亦已讓與原告，係原
    告遲未與母親返回系爭建物居住，不得藉此請求被告將所有
    系爭土地及建物分配予原告。再者，系爭土地及建物為兩造
    先父遺留之遺產，具紀念價值，非金錢可衡量，且被告欲以
    系爭土地及建物之應有部分日後留與子女，有薪火相傳之意
    義，其不同意分割系爭土地及建物，縱將系爭土地及建物分
    割予被告，其亦無能力支付補償金等語，資為抗辯，並聲明
    ：原告之訴駁回。
四、查兩造為兄弟，並共有坐落系爭土地及建物，有土地及建物
    登記謄本在卷可稽，並為兩造所不爭執。又系爭土地及建物
    並無分管或不能分割之協議，惟兩造無法協議分割，經本院
    調解不成立，有調解不成立證明書在卷可憑。故本件應審究
    者為：原告請求分割系爭土地及建物，有無理由？其分割方
    法為何？茲分述如下：
  (一)按各共有人，除法令另有規定外，得隨時請求分割共有物。
    但因物之使用目的不能分割或契約訂有不分割之期限者，不
    在此限。共有物之分割，依共有人協議之方法行之。分割之
    方法，不能協議決定者，或於協議決定後因消滅時效完成經
    共有人拒絕履行者，法院得因任何共有人之請求，命為下列
    之分配：一以原物分配於各共有人。但各共有人均受原物之
    分配顯有困難者，得將原物分配於部分共有人。二原物分配
    顯有因難時，得變賣共有物，以價金分配於各共有人；或以
    原物之一部分分配於各共有人，他部分變賣，以價金分配予
    於各共有人。以原物為分配時，如共有人中有未受分配，或
    不能按其應有部分受分配者，得以金錢補償之。民法第823
    條第1項、第824條第1項、第2項、第3項分別定有明文。本
    件兩造就系爭土地及建物並無不能分割之協議，且系爭土地
    及建物係供作一般住家使用，依其使用之目的亦無不能分割
    之情事，兩造迄今未能達成分割之協議，則原告就系爭土地
    及建物為分割共有物之請求，揆諸前開說明，即無不合，應
    予准許，被告抗辯系爭土地及建物係先父遺產，具有紀念價
    值，不得分割云云，自不足採。
  (二)查系爭建物為2層建物，1樓包含客廳、廚房、廁所及1間臥
    房，廚房有後門通往後庭院，庭院對外無獨立出入口，須由
    通道通往1樓旁車庫進出；2樓包含3間臥房、1間廁所，2樓
    對外無獨立出入口；3樓為平台，前半部有搭蓋鐵皮屋頂，
    無獨立出入口，2、3樓部分均必須經由1樓內部共用之樓梯
    通達樓上，該共用樓梯為唯一對外通道，1樓右側有車庫，
    車庫大門另有鐵捲門，由車庫大門可通往廚房後門等情，業
    經本院到場勘驗無誤，且為兩造所不爭執；又系爭建物僅有
    一建號，若採原物分割，由兩造各取得1層，各層樓價值顯
    有不同，亦有補償問題，且兩造相處不睦，如須經由他造分
    得樓層進出，恐再生糾紛，故認系爭建物不宜以原物分割於
    兩造。至系爭土地係系爭建物坐落基地之持分，如以原物分
    割予兩造，就未分得系爭建物之一造而言，顯無實益，亦有
    損於系爭建物市場價值及增加系爭建物日後轉讓之困難，故
    本院認系爭土地之分割，亦不宜以原物分割於兩造。次查，
    系爭土地及建物雖不宜以原物分割於兩造，惟原告請求以原
    物分割於原告，並願依市價以金錢補償被告，而被告於本院
    陳稱：不同意變賣共有物，如受原物分配，無能力以金錢補
    償原告等語（見見100年1月20日言詞辯論筆錄），則本院認
    本件應將系爭土地及建物分配予原告單獨取得所有權，原告
    再以金錢補償被告之方式分割為宜。
  (三)又查，系爭土地及建物經本院函請安信不動產估價師事務所
    鑑定結果認：系爭土地及建物位在台北市○○區○○路4段
    巷內，萬芳捷運站以西，屋齡17.6年，附近建物2樓以上以
    住宅使用為主，1樓則多作店舖或住宅使用，依比較法分析
    附近交易案例價格，及依收益法分析附近收益案例價格，並
    參考系爭建物面積、屋齡、格局規劃、管理、樓層別等因素
    ，認系爭土地及建物之建坪單價為每坪43萬1,000元，總價
    值為2,338萬3,215元，有鑑定報告書在卷可佐。被告雖辯以
    ：鑑定價格過低云云，惟未提出其根據以供本院審酌，自無
    足採。本院審酌台北市區整體房屋價格，與系爭土地及建物
    之坐落位置之交通、周邊商業繁榮狀況、屋齡、面積及格局
    規劃等情，認系爭土地及建物總價為2,340萬元，系爭土地
    及建物既分割由原告單獨取得所有權，則原告應按應有部分
    比例即以1,170萬元補償被告，始符公平。
五、綜上所述，原告依民法第823條第1項前段規定，訴請判決分
    割系爭土地及建物，應予准許，並依主文所示之方式即將原
    物分配予原告，並由原告依應有部分之比例即以1,170萬元
    補償被告。
六、本件事證已臻明確，兩造其餘陳述及攻擊防禦方法，經審酌
    後核與判決結果不生影響，爰不再一一論述，附此敘明。
七、訴訟費用負擔之依據：民事訴訟法第80條之1。
中    華    民    國    100  年    2    月    17    日
                  民事第三庭    法  官  賴惠慈
以上正本係照原本作成。
如對本判決上訴，須於判決送達後20日內向本院提出上訴狀。如
委任律師提起上訴者，應一併繳納上訴審裁判費。
中    華    民    國    100    年    2    月    17    日
                                書記官  廖素芳